【裁判字號】    92,上訴,810
【裁判日期】    920624
【裁判案由】    搶奪等
【裁判全文】
臺灣高等法院刑事判決                            九十二年度上訴字第八一○號
    上  訴  人    臺灣士林地方法院檢察署檢察官
    被      告    甲○○
右上訴人因被告搶奪等案件，不服臺灣士林地方法院九十一年度訴字第三三四號，中
華民國九十二年一月十七日第一審判決（起訴案號：臺灣士林地方法院檢察署九十年
度偵字第四九一七號），提起上訴，本院判決如左：
    主  文
上訴駁回。
    理  由
一、公訴意旨略以：被告甲○○於九十年三月二十五日上午七時許，在臺北縣三重市
    ○○○路六號八樓名流旅社房間內，與被告丙○○相約碰面，並各自騎乘機車前
    往臺北市區，於同日上午八時許，行經臺北市士林區○○○路○段附近，甲○○
    竟意圖為自己不法所有，委請不知情之丙○○幫忙注意機車後面情況，丙○○不
    疑有他，遂騎乘機車尾隨其後，甲○○則趁機尋找搶奪對象，於同日上午八時五
    十分許，在臺北市○○區○○街二二巷內，甲○○見乙○○獨自一人側背皮包，
    認有機可趁，竟騎乘機車掉頭返回，趁乙○○不注意之際，自背後搶奪乙○○所
    有皮包一只，內有現金新臺幣（下同）一萬一千元、
    二○五二號ＮＯＫＩＡ三二一○型行動電話一具（手機序號：00000000
    0000000號）等財物，得手後據為己有，並隨即返回臺北縣三重市○○○
    路六號八樓名流旅社房間內，丙○○亦隨同返回上址，丙○○明知甲○○搶得之
    上揭財物均屬贓物，竟同時於上址收受甲○○自上揭搶得之皮包內取出之現金二
    千元予以花用殆盡。嗣經警據報循線追查，先於同年五月二日晚上八時許，在臺
    北縣三重市○○○路六五巷五三號前查獲丙○○，並於同年五月二日晚上十時四
    十五分許，在台北縣三重市○○○路六號八樓名流賓館房間內查獲甲○○，並扣
    得上揭ＮＯＫＩＡ三二一○型行動電話一具，始悉上情，因認被告甲○○涉犯刑
    法第三百二十五條第一項之搶奪罪、被告丙○○涉犯刑法第三百四十九條第一項
    之收受贓物罪嫌。
二、按犯罪事實應依證據認定之，無證據不得推定其犯罪事實。又不能證明被告犯罪
    者，應諭知無罪之判決，刑事訴訟法第一百五十四條、第三百零一條第一項分別
    定有明文。又認定犯罪事實所憑之證據，雖不以直接證據為限，間接證據亦包括
    在內；然而無直接或間接證據，其為訴訟上之證明，須於通常一般之人均不致有
    所懷疑，而得確信其為真實之程度者，始得據為有罪之認定，倘其證明尚未達到
    此一程度，而有合理之懷疑存在時，事實審法院因此無從為有罪之確信時，應為
    無罪之判決（參照最高法院七十六年台上字第四九八六號判例意旨）。
三、公訴意旨認被告等分別涉犯搶奪、收受贓物等罪，無非係以被告丙○○之自白及
    對共同被告甲○○不利之陳述、警方案發後於甲○○住處所查獲之被害人手機、
    被害人乙○○關於被搶奪經過之指訴為據。訊據被告甲○○、丙○○均堅詞否認
    有何搶奪及收受贓款二千元之犯行，被告甲○○辯稱：案發當日上午，其在名流
    賓館吸安非他命睡覺，所查獲之手機係以一千元向陳炎成買受等語。被告丙○○
    辯稱：手機是伊以安非他命換來，影片上之人並不是伊等語。經查：
  (一)按我國刑事訴訟法於法定之證據方法上固然區別被告與證人兩種法定之供述證據
    方法。對於證人之陳述而可作為證據者，對其之證據價值並無任何限制，委由法
    院自由判斷其證明力。然對於被告之自白或不利於己之陳述則要求必須適用補強
    法則，而限於有補強證據者，始能肯認被告自白與不利供述之證據證明力，亦即
    對於被告之自白與不利於己之供述之證據價值予以法定之限制，有法定證據主義
    之味道，此觀刑事訴訟法第一百五十六條第二項之規定自明。是故最高法院歷來
    之判例亦均認為以被告之自白或不利於己之陳述，作為其自己犯罪之證明時，尚
    有虛偽之危險；以之作為其他共同被告之罪證時，不特在採證上具有自白虛偽性
    之同樣危險，且共同被告之自白或不利陳述，更難免有嫁禍他人，而為虛偽供述
    之危險。是則利用共同被告之自白，為其他共同被告之罪證時，雖得採為其他共
    同被告犯罪之證據，惟此項不利之陳述，須無瑕疵可指，且就其他方面調查，又
    與事實相符者，始得採為其他共同被告犯罪事實之認定，最高法院二十年上字第
    一八七五號、三十八年穗特覆字第二十九號、四十六年台上字第四一九號、七十
    三年台上字第五八七四號判例及八十七年台上字第三五二五號判決可資參照。
  (二)據被告丙○○於警訊及檢察官初次偵訊時先陳稱：其係與甲○○騎車閒逛，目睹
    甲○○搶奪過程等語（見偵查卷第六頁、第一一八頁反面）；繼於檢察官第二次
    訊問時，檢察官要其當面指認甲○○時，又陳稱：不是這個（甲○○），他長得
    比較矮等語（見偵查卷第一六八頁反面），同日隨即於隔離訊問時又陳稱：係因
    甲○○威脅要把所有案子推給我，且因甲○○知道我家所在，怕甲○○報復，才
    會不敢指認他等語（見偵查卷第一六九頁）；於原審初次訊問時，又翻異前詞，
    否認甲○○與本案有關，且稱係因「警察」之恐嚇才會承認與甲○○犯案（見原
    審卷第七三頁），嗣於原審借提訊問時，初則否認犯罪，仍陳稱係遭警方威脅才
    會有不實供述等語（見原審卷第一八七頁），惟於同日經檢察官詢問被告丙○○
    後稱：起訴書係起訴丙○○收受贓物，並請求從輕量刑部分應予更正，而罪名部
    分要再研究等語後，被告丙○○隨即又改稱：起訴後在本院翻供所為供述，都是
    甲○○教我講的等語，並又供述本件係與甲○○去找甲○○之友人時，跟在甲○○後面在不知情的情況下，看到甲○○動手去搶別人皮包等語（見原審卷第一九
    五頁至第一九八頁），且其後於原審都為相同之供述（見原審卷第二○三頁以下
    ）。顯見丙○○關於甲○○涉案部分之供述前後不一，且隨著案件的發展，任意
    變異供詞，所為供述之真實性，已堪疑慮。
  (三)再細繹被告丙○○關於指述甲○○涉案部分之細節，前後所述亦多有出入，其先
    於警訊供稱：被告甲○○係先騎乘一輛深色不詳廠牌之輕機車，然後甲○○在臺
    北市重陽橋下竊取一輛黑色重機車將之更換車牌後騎乘行搶等語（見偵查卷第六
    頁）；於檢察官初次偵訊時又改稱：是看到甲○○把自己的車牌拔下來，然後從
    （甲○○）摩托車內取出另一車牌裝上去等語（見偵查卷第一一九頁），隨即又
    於原審檢察官詢問時稱：當天沒有換機車騎乘，只有換大牌等語（見原審卷第二
    ○六、二○九頁），所述甲○○是否有竊取機車並換車牌後行搶此等甲○○犯案
    重要情節，前後已有不一。且本案搶案現場社區數位錄影機所拍攝之照片影像檔
    案資料，經原審勘驗後，雖無法辨認歹徒臉部五官（詳後述），但仍能辨認下手
    行搶之歹徒所騎乘之機車係豪邁重型機車，有勘驗筆錄在卷可參（見原審卷第二
    一五頁），則就被告丙○○於偵查、原審時所陳被告甲○○並未換車，及其於警
    訊所陳：甲○○係先騎乘輕型機車等語，顯見本件行搶者，應係騎乘輕機車，然
    與現場錄影帶翻拍照片內容行搶者係騎乘重型機車亦有不符。又倘甲○○確係下
    手行竊機車準備馬上騎乘用以行搶，則其又何必急於一時當場將竊得之機車車牌
    予以更換？如此，豈非更耗時耽誤犯案時間增加犯案風險？且其竊取他人機車並
    用以行搶，因該機車非其所有，已足阻隔警方追查行搶之人，斷無再耗時換掛另
    一車牌之必要，是被告丙○○警訊所供竊車換牌等情不僅前後所供不一，更與客
    觀經驗法則違背。再被告丙○○於警訊中供稱：當天一開始是跟甲○○在重陽橋
    下閒逛（見偵查卷第六頁），與其於檢察官初訊、原審時改稱：是甲○○要他跟
    著去找朋友等語前後不一（見偵查卷第一一八頁反面、原審卷第二○六頁），又
    據其自始至終於指述甲○○涉案之同時，一再陳稱自己是在不知情之情況下目睹
    甲○○行搶，並否認係甲○○之共犯等情以觀，可見其供述無非係為避免其恐被
    認為與被告甲○○共同搶奪之避就之詞，且所供前後不符，益見其就有關甲○○
    涉案之供述內容確具瑕疵，並不可採。
  (四)又據被告丙○○於檢察官初訊時，即已表示希望檢察官向法官從輕求刑（見偵查
    卷第一二○頁），於檢察官第二次訊問時，又再為相同表示（見偵查卷第一六九
    頁），於原審開臨時調查庭檢察官訊問時，又供稱：員警有跟我說，我的部分會
    寫的比較好聽，叫我到時候再向檢察官求刑，且因為當時筆錄已經做好了，我想
    就算不是我做的，也有可能被判罪，所以希望從輕量刑等語（見原審卷第一九三
    頁），再參酌前述被告丙○○於同日檢察官陳述考慮從重求刑及變更起訴罪名後
    ，亦馬上翻異前詞等情，足見被告丙○○於本件一直冀求獲得輕判，而為上開供
    詞。然本案係警方先依被害人手機之序號，調取通聯紀錄，發現插在被害人手機
    上0000000000號之門號係被告丙○○所申請，而循線查獲被告丙○○
    到案，業據證人即承辦員警王志宏於原審結證屬實，而被告丙○○於遭逮捕後在
    派出所時，曾經聽到警察打電話回派出所說有查到一支手機，手機序號和被害人
    的一樣，並且在派出所時，亦已經由員警之告知而知道被告甲○○已經被捕，業
    據被告丙○○於原審時供明在卷（見原審卷第一九二頁），其於警訊時即已認知
    ，警方已查出被害人手機序號及共犯等不利證據，更見被告丙○○所供被告甲○○涉犯本件搶案情節，係就自己涉案部分避重就輕，而直指甲○○才是本案之主
    嫌，以博取輕判，是其對於共同被告甲○○所為不利之供述，仍須有其他足資証
    明被告甲○○有搶奪犯罪事實確具有相當程度真實性之補強證據，與其供述相互
    利用，在客觀上足以作為認定甲○○涉案之證據，始能據為認定被告甲○○搶奪
    犯行之證據。況被告丙○○誣指被告甲○○涉犯上開搶奪罪嫌之誣告事實，亦經
    原審法院以九十二年度自字第四四號判決判處被告丙○○有期徒刑三月確定，有
    該判決書在卷，益證被告丙○○指陳被告甲○○搶奪犯行情節，要屬虛偽不實。
  (五)至關於在被告甲○○處查獲被害人所有之手機一節，據被告甲○○於警訊供稱：
    該手機係於案發（即九十年三月二十五日）後之九十年三月底、四月初以一千元
    代價向友人「黃永盛」所購買（見偵查卷第十五頁），並據其所陳該人使用之電
    話號碼0000000000號，經檢察官查出使用人為陳炎成，與證人陳炎成
    於偵查中供稱：確實認識一個叫飛龍的人，而且有和飛龍一起施用毒品等情（見
    偵查卷第一九五頁至二○二頁），及於原審供稱：有從跳蚤市場買二支手機送給
    甲○○等語大致相符（見原審卷第一四四頁），足見被告甲○○所辯被害人所有
    之手機之來自於陳炎成，應可採信。雖被告甲○○初供向「黃永盛」所購買，或
    稱以毒品與陳炎成交換而來，所供取得該手機元因不一，惟該手機係出自於陳炎
    成所交予之客觀事實則為據體明確，並不影響其所辯該手機係由陳炎成所交予之
    事實之認定。
  (六)據證人即三重名流賓館櫃檯小姐程慧珍於原審結證稱：「（邱平常的作息？）都
    睡到很晚」、「（如何得知？）被告邱都是下午一、二點的時候拿當天的房資到
    櫃台給我」、「（為何知道在拿房資給你時，如何知道他之前在睡覺？）因為被
    告邱是從房間出來的」等語（見原審卷第一四○頁參照）。可知甲○○平日均係
    中午以後才會出來付房租，且平日作息都是較晚才起床，而本案案發之時間為上
    午八時五十分，依其平常作息情形，應係仍在名流賓館內尚未外出，是其所辯案
    發時在名流賓館睡覺，應屬可信。
  (七)觀之案發地之社子地區社區監視數位錄影機所拍攝之影像，經轉錄成點陣影像檔
    案，經原審勘驗結果，影像中有兩名機車騎士，一前一後，在前者即係下手行搶
    之人，而影像中唯一能較清楚看到前方騎士臉部正面之影像即為案發當日八時五
    十分四十秒之影像，其五官模糊不清，無法清楚辨識容貌，亦無法比對是否即為
    本案被告甲○○，並製有勘驗筆錄在卷可稽（見原審卷第二一四至二一六頁），
    且證人王志宏即當天製作警詢筆錄之警員於本院證稱：（卷附照片是否能明確看
    出是被告二人？）沒有辦法，他們當初在士林地院時有作放大效果，還是看不出
    來，因畫面模糊等語（見本院卷第一一九頁）。足見依卷內上開社區監視數位錄
    影機所拍攝之影像內容，尚不足作為認定被告甲○○所涉搶奪罪行之證據。
  (八)基上，本案被告丙○○自警詢、偵查至原審，均一再供陳本案係其騎乘機車跟隨
    行搶之身著黑衣機車騎士後方，親眼目睹該機車騎士行搶等情，僅於原審調查之
    初曾予否認，且係因認為照片不清楚可以脫免刑責，亦據其自承在卷，已如前述
    。而其所述如何跟在黑衣騎士後方、黑衣騎士如何伸出右手行搶被害人、行搶所
    得財物若干等情節，核與被害人於警詢、原審所指訴情節相符。且其供述之行搶
    經過亦與前開社區數位錄影所拍攝之影像過程一致，亦據原審勘驗無訛。另據被
    告丙○○於警訊中即已供承當日行搶前於重陽橋下已有替前述黑衣騎士（雖然丙○○原均稱是甲○○，但因該部分不可信，故以下均以黑衣騎士代之）把風偷竊
    車輛等語（見偵查卷第六頁），於偵查中亦陳稱：黑衣騎士跟我說幫他注意後面
    等語（見偵查卷第一一八頁反面），且其自始至終均自承有收受行搶之黑衣騎士
    二千元現金之事實，而前述案發現場所拍攝之影像，經勘驗亦發現，在後方之著
    淺藍色上衣騎士，即被告丙○○自承係其自己本人，僅距離黑衣騎士三台貨車約
    八至十公尺處，有前述勘驗筆錄可稽。凡此均足見被告丙○○於本案非單純不知
    情跟隨在後，應係與前方行搶之黑衣騎士有共同之犯意聯絡，及在其後把風掩護
    之行為分擔，是本件搶奪犯行，要係被告丙○○與該不詳姓名年籍之黑衣騎士所
    共為，事後並朋分行搶所得，至為明確。惟本件檢察官僅就被告丙○○收受二千
    元行搶所得之事實，起訴其收受贓物罪，並未起訴搶奪犯行，且起訴之基本客觀
    事實，亦未提及被告丙○○對本件搶奪犯行有何參與或分擔或任何助力行為，自
    非本院審判之範圍，亦無從變更起訴法條審判，此部分應由檢察官另行處理。再
    按贓物罪之成立，以關於他人犯罪所得之物為限，若係自己犯罪所得之物，即不
    能再依贓物罪論科（此收受贓物之行為應屬於不罰之後行為），最高法院二十四
    年上字第四四一六號、第三二八三號、二十八年上字第二七○八號判例意旨可資
    參照。而被告丙○○既與該不詳姓名黑衣騎士行搶之共同正犯，則其行搶之後再
    朋分所搶得財物，屬不罰之後行為，自不論收受贓物罪。
四、綜上所述，本件被告丙○○供述指稱被告甲○○搶奪犯行既非事實，且社區監視
    數位錄影機所拍攝之影像亦無從明確辨認行搶人是被告甲○○，再被告甲○○所
    供持有被害人被搶之手機之來源為陳炎成屬實，並無證據證明被告甲○○有搶奪
    犯行；而被告丙○○所收受之現金二千元，既係其參與共同搶奪犯行所得，屬犯
    罪後所得，不能令負收受贓物罪。此外，查無其他積極證據足以證明被告二人有
    檢察官起訴之犯行，不能證明被告二人犯罪，原審基於同上之理由，為被告二人
    無罪之判決，經核無誤，應予維持。檢察官上訴意旨，未據提出新證據，仍執原
    有證據認被告二人犯罪，非有理由，本件上訴應予駁回。
據上論斷，應依刑事訴訟法第三百六十八條，判決如主文。
本案經檢察官鄭富銘到庭執行職務。
中      華      民      國    九十二    年      六      月     廿四     日
                              臺灣高等法院刑事第二十庭
                                  審判長法  官  葉  麗  霞
                                        法  官  鄧  振  球
                                        法  官  李  春  地
右正本證明與原本無異。
如不服本判決，應於收受送達後十日內向本院提出上訴書狀，其未敘述上訴之理由者
並得於提起上訴後十日內向本院補提理由書（均須按他造當事人之人數附繕本）。
                                        書記官  柳  秋  月
中      華      民      國    九十二    年      六      月     廿四     日


司法院資訊處製作；財團法人民間司法改革基金會備份。
